臺灣高等法院臺中分院刑事判決　94年度上更（一）字第177號
上　訴　人
即　被　告　丁○○
選任辯護人　鐘登科　 律師
上列上訴人因廢棄物清理法等案件，不服臺灣彰化地方法院91年
度訴字第69號中華民國91年 2月15日第一審判決（起訴案號：臺
灣彰化地方法院檢察署90年度偵字第7943號），判決後，提起上
訴，經最高法院發回更審，本院判決如下：
      主  文
原判決關於丁○○部分撤銷。
丁○○幫助連續事業負責人未依廢棄物清理法規定之方式清除、
處理廢棄物，致污染環境，處有期徒刑拾月。緩刑肆年。
      事  實
一、丁○○明知楊春榮（業經本院前審判處有期徒刑1年8月確定
    ）向其承租位於彰化縣鹿港鎮○○○段洋仔厝小段429地號
    土地及地上之廠房係欲設置廢銅之溶銅工廠，且亦知楊春榮
    之溶銅工廠並未依規定自行或委託清除、處理有害事業廢棄
    物，而任意棄置有害事業廢棄物，致污染環境，及該工廠所
    排放之廢水含有有害健康物質且超過放流水標準，竟仍基於
    幫助楊春榮之犯意，自民國（下同）89年7月29日（起訴書
    誤載為90年5月間某日）起以每月租金新台幣（以下同）1萬
    元代價，將上開土地及廠房（包括該工廠後之一個池塘）出
    租予楊春榮設置廢銅之熔銅工廠（該工廠未辦理營業登記，
    亦無工廠名稱）。楊春榮明知事業廢棄物之清除、處理，除
    再利用方式外，應以廢棄物清理法第28條所規定之方式為之
    ，並不得任意棄置有害事業廢棄物或未依規定之方式清除、
    處理或再利用廢棄物，致污染環境；又事業排放廢（污）水
    於地面水體者，應向主管機關申請，經審查登記，發給排放
    許可證後，始得排放廢（污）水，及事業之污水處理設施，
    排放廢（污）水於地面水體者，應符合放流水標準，而其所
    經營之上開溶銅事業並無排放許可證，竟仍基於未依規定清
    除、處理廢棄物而任意棄置有害事業廢棄物及排放廢水之概
    括犯意，自89年7月底、8月間之某日起，連續將其承租上址
    所設置之溶銅工廠溶銅作業中篩選、溶煉銅塊所產生之廢土
    、廢水等有害事業廢棄物排放於知情之丁○○所提供之上開
    水塘或棄置於該土地上，致污染週遭之土壤。迨至90年11月
    6日上午11時許，經彰化縣環境保護局稽查人員會同警方至
    上址現場稽查，並對所排放之廢土、廢水進行檢測，發現廢
    土中含行政院環境保護署依法公告之有害健康物質（每1 公
    升廢土含0．04毫克之總鉻、0．11毫克之總銅、131毫克之
    總鉛、0．578毫克之總鎘），而其所排放廢水中亦含有害健
    康物質，且超過放流水標準（每1公升廢水含717毫克之懸浮
    固體、143毫克之化學需氧量、18．3毫克之銅），始查悉上
    情。
二、案經彰化縣政府函送及彰化縣警察局鹿港分局報請臺灣彰化
    地方法院檢察署檢察官偵查起訴。
      理  由
一、訊據上訴人即被告（以下簡稱為被告）丁○○坦承於前開時
    間有出租上開土地、廠房予楊春榮設置廢銅之溶銅工廠等事
    實不諱，惟矢口否認有幫助違反廢棄物清理法等犯行，辯稱
    ：伊出租上開土地、廠房係供楊春榮農業使用，伊係事後始
    知被告楊春榮所設置之廢銅溶銅工廠有將廢土、廢水排放在
    伊之上開土地及水塘上，楊春榮及其僱用之工人楊明仁等二
    人供稱伊有事先同意該工廠排放廢水、廢土於伊之上開土地
    及水塘上，係亂講的，與事實不符云云。惟查（一）上開犯
    罪事實業據楊春榮於警訊、偵查及原審審理時分別供認不諱
    ，核與被害人丙○○○、乙○○、甲○○、戊○○等人指訴
    情節均相符，並有現場照片42張及承辦警員蔡瑞昌所繪製之
    現場圖一份等在卷可稽。（二）至被告丁○○雖否認有同意
    同案被告楊春榮將上開溶銅工廠之廢水、廢土排放、傾倒在
    其上開土地及水塘上，且辯稱其知道後曾要楊春榮不要再做
    云云。但查楊春榮於警訊及原審審理時分別供稱：「我所租
    用工廠及池塘之所有人（即被告丁○○）有同意我將廢土、
    廢水放置於池塘內」及「丁○○知道我在煉銅，煉銅所排出
    來之廢土、廢水經檢驗超過標準，有害健康，丁○○並未要
    我不要再做了」各等語（見警卷一第2頁及原審卷第22頁至
    第23頁），另被告丁○○所舉之證人許文錦於本院上訴審調
    查時亦到庭結證稱：「楊春榮承租上開土地、廠房時有向被
    告丁○○說要設置廢銅之溶銅工廠」等語（見本院上訴審卷
    第49頁），且被告丁○○於本院上訴審調查時亦坦承知道楊
    春榮係要設置廢銅之溶銅工廠（見本院上訴審卷第45頁），
    被告丁○○既知楊春榮係要設置廢銅之溶銅工廠始承租上開
    房、地，衡情豈有不知該溶銅工廠所排放出來之廢土、廢水
    會流入其上開土地及水塘內？況被告丁○○於警訊時亦自白
    稱：「鄰工廠之池塘，我有同意讓其（指被告楊春榮）傾倒
    廢土」等語（見警卷二第6頁），益見被告丁○○顯係明知
    楊春榮向其承租該土地、廠房係用以煉銅，並同意楊春榮將
    煉銅過程中所產生之廢土、廢水堆置於上開池塘，是以被告
    丁○○顯然明知楊春榮所設立之煉銅工廠未依規定自行或委
    託清除、處理有害事業廢棄物，而任意棄置有害事業廢棄物
    ，致污染環境，竟仍將土地、廠房出租予楊春榮，故被告丁
    ○○顯有幫助之犯意甚明。（三）楊春榮上開溶銅工廠所排
    放之廢土、廢水經彰化縣環境保護局檢驗結果，其中每1公
    升廢土含0．04毫克之總鉻、0．11毫克之總銅、131毫克之
    總鉛、0．578毫克之總鎘，依有害事業廢棄物認定標準判定
    該污泥屬有害事業廢棄物，有該局90年11月21日90彰環四字
    第37860號函、檢驗報告、水污染稽查紀錄及稽查紀錄等各1
    份附卷可按（見警卷一第15頁至第18頁），每1公升廢水含
    717 毫克之懸浮固體、143毫克之化學需氧量、18．3毫克之
    銅，亦有該局檢驗報告一份在卷可按（見7943號偵查卷第8
    之15 頁），另上開溶銅工廠並無排放許可證，而排放廢水
    於地面水體，並經其排放口採水檢驗結果，未符合放流水標
    準，且其排放廢水含有有害健康物質（銅）超過放流水標準
    ，楊春榮並因而經彰化縣政府依修正前之水污染防治法第38
    條之規定處罰鍰新台幣12萬元整，該工廠並被命停工在案，
    亦有彰化縣政府90年11月30日90彰府環三字第6308號3份在
    卷可憑（見上開偵查卷第8之12頁至第8之14頁）。（四）至
    被告丁○○出租上開土地、廠房時係包括工廠後之一個池塘
    在內，亦據被告丁○○直承在卷（見警卷二第5頁反面）。
    又被告丁○○出租上開土地、廠房之正確時間應係89年7 月
    29日，亦據楊春榮及被告丁○○於原審審理時分別陳明在卷
    （見原審卷第21頁至第22頁），公訴人認係90年5間，尚有
    誤會。（五）又廢棄物清理法及水污染防治法早在63年7 月
    間，分別經總統公布實施在案，被告楊春榮係從事溶銅業，
    殊難諉為不知「不得任意棄置有害事業廢棄物或未依規定之
    方式清除、處理或再利用廢棄物會污染環境」，及「事業排
    放廢（污）水於地面水體者應向主管機關申請、事業之排放
    廢（污）水於地面水體者，應符合放流水標準」等規定。
    （六）綜上所述，足證被告丁○○上開所辯顯係飾卸之詞，
    不足採信，被告丁○○罪證明確，其上開犯行堪以認定。又
    被告丁○○原係自87年11月1日起將上開土地出租予案外人
    李文章，租期2年，係至89年7月29日始改出租予楊春榮，此
    為被告丁○○所是認，並有房屋租賃契約書影本一份在卷可
    按（見7943號偵查卷第11頁反面至第16頁），是該房屋租賃
    契約書所載使用範圍「養魚、農業用」，係指對承租人李文
    章而言，至出租予楊春榮係供楊春榮設置廢銅之溶銅工廠之
    用，已如前述，故該房屋租賃契約書所載使用範圍「養魚、
    農業用」，並無法資為有利於被告丁○○之證明，是辯護意
    旨認：楊春榮應已承受李文章之地位，依租約不得使用或存
    放影響公共危險之物，而楊春榮復於偵查中供稱並未跟被告
    丁○○講排放土水之地點，且被告丁○○因病開刀多次，並
    因九二一地震受災，已焦頭爛額，本件是經人檢舉才去工廠
    看楊春榮，而楊明仁所述均為傳聞證據，並無證據能力，因
    認被告對於楊春榮之犯行，並無幫助之意，認被告丁○○應
    未涉本件犯行云云，顯屬無據，附予敘明。
二、按水污染防治法業經總統於91年5月22日公布修正，並自同
    年5月24日起生效，比較新舊法律之規定，以修正前之水污
    染防治法對被告較為有利，依刑法第2條第1項但書之規定，
    自應適用修正前水污染防治法之規定處斷。
三、被告丁○○係出租上開土地及廠房供楊春榮熔銅，且同意該
    土地及工廠後之池塘供熔銅排放廢水、廢土之用，並未實際
    參與上開排放廢水、廢土等犯罪構成要件之行為，顯係以幫
    助之犯意，而參與犯罪構成要件以外之行為，為幫助犯，核
    其所為係犯修正後廢棄物清理法第46條第1項第1、2款之罪
    及修正前水污染防治法第34條第1項之罪之幫助犯。公訴人
    雖認被告丁○○係犯修正前之廢棄物清理法第22條第二項第
    3款之罪，惟本件被告丁○○係出租上開土地及廠房供被告
    楊春榮熔銅，而非提供土地予被告楊春榮堆置廢棄物，是關
    於廢棄物清理法部分，公訴人之起訴法條尚有未洽，應予變
    更。又關於被告丁○○涉犯水污染防治法部分，公訴人起訴
    法條雖未論及，但起訴書之事實欄已敘及，顯在起訴範圍之
    內，本院自應併予審判。另廢棄物清理法雖於90年10月24
    日經修正公布，並自同年10月26日起生效，且被告丁○○幫
    助楊春榮連續違反廢棄物清理法之犯罪時間始於89年7月29
    日，連續違反廢棄物清理法行為之時點迄至90年11月6日（
    即新法公布實施後），自應適用修正後之廢棄物清理法處斷
    ，並無刑法第2條第1項適用之問題。另被告丁○○所犯上開
    三罪，係一行為所觸犯，為想像競合犯，應依刑法第55條之
    規定，從一重之幫助連續為修正後廢棄物清理法第46條第1
    項第2款之罪處斷。又被告丁○○係幫助犯，並依刑法第30
    條第2項之規定減輕其刑。原審予以論罪科刑，固非無見，
    惟查原判決未及就水污染防治法部分予以新舊法律比較，已
    有未合。次查被告丁○○既同意楊春榮排放上開廢水，顯就
    修正前水污染防治法第34條第1項之罪部分，亦具有幫助之
    犯意，且在起訴範圍之內（已如前述），原判決就此部分漏
    未論及，亦有違誤。被告丁○○上訴意旨否認犯罪，指摘原
    判決就其被訴犯罪部分量刑過重，雖無理由，但原審判決就
    被告丁○○部分既有上述可議之處，應由本院將原審判決關
    於被告丁○○部分予以撤銷改判。爰審酌被告丁○○為一己
    私利，幫助楊春榮任意棄置有害事業廢棄物及排放有害人體
    健康之廢水，危害生活環境及國民健康甚鉅，及其等犯罪之
    手段、目的及犯罪後之態度等一切情狀，量處被告丁○○有
    期徒刑10月。復查被告郭傳前未曾受有期徒刑以上刑之宣告
    ，有臺灣高等法院被告全國前案紀錄表足按，且其僅出租上
    開土地及廠房，並同意該土地及水塘供排放廢水、廢土之用
    ，未實際參與上開犯罪行為，情節較輕，其經此教訓，當知
    警惕，並無再犯之虞，本院認其上開所宣告之刑以暫不執行
    為適當，故併予宣告緩刑4年，以啟自新。
四、據上論結，應依刑事訴訟法第369條第1項前段、第364條、
    第299條第1項前段、第300條，修正後廢棄物清理法第46條
    第1項第1款、第2款、修正前水污染防治法第34條第1項、刑
    法第2條第1項但書、第11條前段、第30條第2項、第55條、
    、第74條第1款，判決如主文。
本案經檢察官己○○到庭執行職務。
中　　華　　民　　國　　94　　年　　8　　月　　4　  　日
            刑事第三庭  審判長法  官  江  錫  麟
                              法  官  林  欽  章
                              法  官  胡  忠  文
上列正本證明與原本無異。
被告不得上訴，檢察官得上訴。
如不服本判決應於收受送達後十日內向本院提出上訴書狀，其未
敘述上訴之理由者並得於提起上訴後十日內向本院補提理由書（
均須按他造當事人之人數附繕本）。
                              書記官  許  美  惠
中　　華　　民　　國　　94　　年　　8　　月　　 5　 　日
附錄論罪條文：
修正後廢棄物清理法第46條：
有下列情形之一者，處一年以上五年以下有期徒刑，得併科新臺
幣三百萬元以下罰金：
一任意棄置有害事業廢棄物。
二事業負責人或相關人員未依本法規定之方式貯存、清除、處理
  或再利用廢棄物，致污染環境。
修正前水污染防治法第34條：
事業無排放許可證，且其排放廢水所含之有害健康物質超過放流
水標準者，處負責人三年以下有期徒刑、拘役或科或併科新臺幣
三萬元以下罰金。
前項有害健康物質之種類，由中央主管機關公告之。
                                                      R
